臺灣高等法院臺中分院刑事裁定　　　　　　　　　　九十一年度聲再字第二二七號
　　再審聲請人
　　即受判決人　甲○○
右列聲請人因妨害家庭案件，對於本院九十一年度上易字第一八八號中華民國九十一
年八月二十日確定判決（臺灣臺中地方法院九十年度易字第三一二０號、臺灣臺中地
方法院檢察署九十年度偵字第一三四五九號），聲請再審，本院裁定如左：
    主 　 文
再審之聲請駁回。
    理　  由
一、聲請意旨略稱：
(一)再審聲請人即被告（下稱被告）於第一審九十年十一月二十一日答辯狀（一）所
    附證三、證四之信函及信封，由其形式觀察，既蓋有郵戳日期，當可證知絕非事
    後填寫，而該二封係被告之友人郭煥珍（綽號小雨）寫給被告之信函，其內容言
    稱「我更加不了解你了，因為我搞不懂你到底在幹什麼，竟然連你懷孕你爸都不
    知道」、「現在我很希望你能嫁給他，因為妳懷了他的小孩，難道你甘心你生的
    兩個ＢＡＢＹ，都是這樣嗎？」、「如果你是愛他的，就嫁了吧！，現在的你再
    想他的脾氣不好．．．等等」、「別再想東想西了，趕快結婚吧！」。而被告寫
    給小雨之信函，言稱「之前就有打算結婚，但是因為他阿嬤往生，所以．．．」
    「替她（指被告非與林沛涵所生之珮瑜）找個好爸爸，讓她有個完整的家庭」、
    「其實我覺得他是孝子，父母年紀大不想讓他們煩心，所以先別讓他們知道，要
    我去面對他的父母，我也不肯，雖然早晚多是要見面，但是我還沒有心裡準備好
    」，均可證知被告期望與林沛涵結婚，惟因林沛涵祖母去世，林沛涵稱俟其祖母
    做完「對年」再結婚，致尚未與林沛涵結婚，是此等事證可證明被告根本不知林
    沛涵已婚，乃原確定判決就此有利於被告之積極事證未加審酌，且其判決理由中
    亦絲毫未記載何以不採納此有利證據之理由。該等有利之證據既足以證明被告根
    本不知林沛涵係已婚之人，而缺乏犯罪之故意，原確定判決顯對此足以動搖犯罪
    之重要證據漏未審酌。
(二)原確定判決法院啟疑被告與前男友所生之女江珮瑜，亦係與林沛涵所生，而大費
    周章送請法務部調查局做ＤＮＡ鑑定，經鑑定結果認「江珮瑜不可能為甲○○與
    林沛涵二者所生」，乃此有利於被告之證據，原確定判決亦未說明不採納之理由
    ，亦有重要證據漏未審酌之違法。
(三)又同案被告林沛涵於九十年七月十七日在台中市警察局第一分局，亦供稱：被告
    不知伊已婚等語；於偵查中亦供稱，「甲○○也不知道我與告訴人已結婚」；於
    第一審九十年十月十九日審理時亦稱「她（指被告）應該不知道，因為我騙她說
    未婚」；第二審時仍稱「被告之爸爸並不知道我已結婚」，然此有利於被告之證
    詞且足生影響判決之重要證據，原確定判決均未加以審酌。
(四)告訴人寫給檢察官之信函，自承「開門那刻，映入眼簾的是一幅幅甜蜜的婚紗照
    片，掛滿了整個客廳，桌上裝飾都是兩個人卿卿我我的照片，我真的無法相信我
    的眼睛，更無法說服自己，說照片裡那個抱著新娘的人是我侍奉已久的丈夫」、
    「而出來應門的女子甲○○告訴我，她跟林沛涵打算今年十月結婚，所以不久前
    就把婚紗拍好」，足見被告已要求林沛涵結婚並獲其應允，乃原確定判決竟謂被
    告不堅決要林沛涵結婚，顯見原確定判決對此有利被告之證據，亦有漏未審酌之
    違法。
(五)告訴人於右揭信函又稱「只有欺騙而已，是的，在婚前，林沛函說他是中興大學
    法律系畢業，每個月賺十幾萬元，如果跟他結婚，公公會給他一筆錢做生意。又
    說他在美村路有一間五十幾坪大的公寓，．．．怎知他只有高中畢業，沒有存款
    ，生活費要我出去工作才有著落」，告訴人可以被騙，被告何德何能竟讓原審如
    此相信，以被告當時才二十一歲即不會為林沛涵所欺騙，原確定判決法院之法官
    一再依憑一己主觀恣意武斷認江珮瑜是被告與林沛涵所生，然結果並非如所臆測
    ，且又未體會被告是成長於單親家庭，已育有一女，卻又懼怕林沛涵父母親反對
    被告與林沛涵結婚之矛盾心理，及本案根本缺乏任何證據足以證明被告知悉林沛
    涵是有配偶之人（被告幼稚園時期認識林沛涵，其後國中與高中時期各自碰面一
    、二次）。倘如原確定判決法院法官所認，生下孩子即定要堅決要求結婚，要同
    居在一起，那麼大陸工程公司負責人殷琪及時下只要孩子不要丈夫之未婚女姓又
    做如何說明？原確定判決任憑己意臆測被告犯罪，為此依刑事訴訟法第四百二十
    一條之規定提起再審云云。
二、按不得上訴於第三審法院之案件，除前條規定外，其經第二審確定之有罪判決，
    如就足生影響於判決之重要證據漏未審酌者，亦得為受判決人之利益，聲請再審
    ，刑事訴訟法第四百二十一條定有明文。而此所謂之「重要證據漏未審酌」係指
    該證據足以影響於原判決事實之認定者而言；又刑法第二百三十九條後段相姦罪
    之成立，不以行為人主觀上「明知」相對人為有配偶之人為限，行為人主觀上如
    有「預見（即可得而知）」相對人為有配偶之人，亦可成立犯罪。
三、查，原確定判決認定被告自八十九年十月十三日與林沛涵生下林宗毅後，應即知
    悉林沛涵係有婦之夫，然竟仍與林沛涵相姦多次，而認被告犯有刑法第二百三十
    九條後段之相姦罪，係以「被告坦承其父母與林沛涵之父母係舊識，互有來往，
    其三歲時即認識林沛涵。林沛涵亦坦承其在被告三歲時即認識江女，期間斷斷續
    續互有來往各等語。參以，為人父母者最關心女兒之婚姻大事及相關交往，被告
    懷有身孕至生下林宗毅之後，其父母必追根究底查問係與何人所生，且林沛涵及
    被告在林宗毅出生之後，亦不敢同居在一起，共同照顧甫出生之林宗毅，而且被
    告亦不堅決要求林沛涵趕緊辦理結手續，凡此，均此認被告於生下林宗毅時，
    已知林沛涵已經結婚，有妻室，故不能與之同居照顧小孩，以及不能辦理結婚手
    續，故其辯稱於該時尚不知林沛涵已結婚係有婦之夫，係飾卸之詞，自無可採，
    至被告雖提出婚姻協議書一份及八十八年八月十八日（１９９９．８．）林沛
    涵書交之信函一紙，欲證明隱瞞已結婚之事實，其不知林沛涵已婚，然上開二書
    信隨時可以填寫，殊不能據為有利被告之認定。又右揭事實已據告訴人張嘉惠指
    訴屬實，被告相姦之事實已臻明確，犯行堪以認定」等情，為其論罪之依據，此
    有本院上開刑事判決書附卷可證，並經本院調閱該卷宗查核屬實，合先敘明。
四、被告雖以前揭理由聲請再審，惟查：
(一)參以被告於警訊時供稱：「我和林沛涵先生一直是男女朋友關係，這關係有二年
    左右」、「（問：你從和林沛涵先生在一起之後，有無去過他家？）從來沒有去
    過，因為我提起要去他家拜訪時，他都找理由推拖不讓我去，也曾為這件事情爭
    吵過很多次」（見偵查卷第七頁反面、第八頁正面）；於偵查中亦供稱：「（問
    ：案發前曾否與林沛涵談論結婚之事？）有，談論好幾次，最早是在八十八年五
    月份談論，談論時他一直拖，但不知其原因」、「（問：何時起與林沛涵同居？
    ）沒有，我們未曾同居」（見偵查卷第二三頁正、反面）；林沛涵於本院審理時
    供稱：「（問：甲○○和你自小就認識？）是，大約三歲時就認識，因為甲○○
    的爸爸和我姐姐是朋友，所以我才認識甲○○家的人，我們斷斷續續的有往來」
    （見本院上易字第一八八號卷第三五頁）等語，可知被告與林沛涵之家人原屬舊
    識，且被告與林沛涵交往、生子長達二年有餘之時間，均未曾到過林沛涵之住處
    。然被告此舉顯與經驗法則相違，蓋被告既與林沛涵之家人本已認識，若被告主
    觀上確認定林沛函尚未結婚，豈可能在與林沛涵交往之期間，並多次論及婚嫁，
    卻連禮貌性之拜訪均未曾有過，實令人存疑？況據林沛涵於偵查中供稱：「（問
    ：已否與甲○○同居？）沒有」、「（問：何時起與告訴人分居？）查獲日（即
    九十年七月九日）至今，但之前並未分居」（見偵查卷第四０頁反面）；及被告
    於第一審法院時供稱：「（問：他《指林沛涵》有沒有在你住的地方過夜？）沒
    有」（見第一審卷第二一頁）等語觀之，被告既與林沛涵交往多時，並願意為林
    沛涵懷孕生子，足見兩人之感情應甚為親密，被告若確相信林沛涵尚未結婚，就
    林沛涵均未於其住處過夜之事，焉能不加爭執？更何況於小孩出生以後，仍於夜
    間獨立照顧嬰兒。雖被告於第一審時辯稱：因林沛涵告訴伊父母開雜貨店，而他
    都早出晚歸，所以他都要回去陪父母云云（見第一審卷第二一頁），惟被告此項
    辯解亦與常情不符，蓋侍奉父母雖屬天經地義之事，但自己既有小孩，為照顧親
    兒，偶爾無法陪伴父母，身為父母者當可見諒，被告此項辯解自不足採信。是從
    被告與林沛涵上開種種悖於常情之舉止，被告縱使未明知林沛涵早已結婚，至少
    亦可預見林沛涵已結婚之事實。從而原審綜合卷內證據，認定被告確有相姦之犯
    行，核與證據法則相符，而無違誤之處。
(二)雖被告提出與朋友小雨之來往書信、告訴人寫給檢察官之書信，用以證明被告確
    有要求林沛涵結婚，及被告確不知林沛涵確已結婚之事實。惟查，上開書信僅提
    及「希望被告嫁給林沛涵」、「催促被告趕快結婚」、「被告打算與林沛涵結婚
    」等語，並無隻字片語提及被告並不知道林沛涵是否已婚之事實（告訴人之信函
    詳如偵查卷第二六至三二頁，被告與小雨之信函詳如第一審卷第四八至五一頁）
    ，是上開信函自不足作為有利於被告之證明。又被告與林沛涵雖早已拍妥結婚照
    ，然此僅能證明被告與林沛涵有結婚之打算，亦不足以證明被告確不知林沛涵係
    有配偶之人。至林沛涵雖一再供稱：被告不知伊已結婚云云在卷，惟顯與前開經
    驗法則不符，林沛涵所為之辯解，應係事後迴護被告之詞，亦不足採信。
(三)至原確定判決既係認定被告與林沛涵生下林宗毅後，始知悉林沛涵係有婦之夫，
    而仍與林沛涵相姦多次，自與被告所生之江珮瑜無關，是原審就「江珮瑜不可能
    為甲○○與林沛涵二者所生」之ＤＮＡ鑑定結果，縱未於判決書中加以審酌，亦
    與本案無涉，被告以此作為聲請再審之理由，亦屬無據。
(四)而告訴人婚前是否為被告所欺騙，與被告事後犯有相姦之罪行，本即無涉。又被
    雖另辯稱，原確定判決忽視「時下只要孩子不要丈夫之未婚女性之想法」，姑不
    論時下女性之價值判斷為何？亦不足以作為有利於被告之證明，況被告於警訊時
    亦自承：林沛涵說和伊在一起的目的為結婚等語在卷（見偵查卷第八頁正面），
    足徵被告之案例與當下女性之價值判斷迥異。
五、綜上論述，被告所舉聲請再審之理由，核與上引法條所定並無相符，應認為無再
    審理由，爰依同法第四百三十四條第一項，裁定如主文。
中      華      民      國      九十一   年       十      月    二十八  日
                                    臺灣高等法院臺中分院刑事第十庭
                                          審判長法  官  林  照  明
                                                法  官  王      銘
                                        法  官  蔡  名  曜
右正本證明與原本無異。
不得抗告。
                                                書記官  許  哲  禎
中      華      民      國      九十一   年       十      月    二十八  日
                                                                        Ｉ
